臺灣臺中地方法院刑事判決　　　　　　　　96年度易字第69號
公　訴　人　臺灣臺中地方法院檢察署檢察官
被　　　告　乙○○
　　　　　　　　　　（另案於臺灣新竹監獄執行中）
上列被告因詐欺案件，經檢察官提起公訴（95年度偵字第24296
號），被告於準備程序中就被訴事實為有罪之陳述，受命法官於
聽取當事人之意見後，由本院合議庭裁定以簡式審判程序判決如
下：
    主      文
乙○○幫助意圖為自己不法之所有，以詐術使人將本人之物交付
，累犯，處有期徒刑肆月，如易科罰金，以銀元參佰元即新臺幣
玖佰元折算壹日。
    犯罪事實及理由
一、乙○○前因竊盜案件，經法院判處有期徒刑四月確定，入監
    執行後，經假釋付保護管束，已於民國九十二年二月九日假
    釋期滿未經撤銷假釋而執行完畢。詎乙○○仍不知悛悔警惕
    ，其可預見將金融機構存摺、印章、提款卡（含密碼）無故
    交予他人使用，將可能流為詐騙集團作為「人頭帳戶」使用
    之詐騙工具，使受騙之人因陷於錯誤而將金錢匯入該「人頭
    帳戶」內，仍基於縱若有人持以犯詐欺取財罪亦不違反其本
    意之幫助犯意，於九十三年二月間某日，將其日盛國際商業
    銀行桃園分行之存款帳戶（帳號為00000000000
    000號，下稱前開彰化銀行太平分行帳戶）後，旋即於同
    月十七日，在臺中縣太平市不詳地點，以新臺幣（下同）三
    千元之價格，將前開日盛銀行桃園分行帳戶之存摺、印章、
    提款卡（包括密碼）交付予真實姓名年籍不詳、自稱「葉博
    鈞」之成年男子（下稱「葉博鈞」）使用。「葉博鈞」取得
    前開彰化銀行太平分行帳戶之存摺、印章、提款卡（包括密
    碼）後，旋即與真實姓名年籍不詳之二以上成年人所組成之
    詐欺取財集團（下稱前開詐欺取財集團），共同基於意圖為
    自己不法所有之犯意聯絡，前開詐欺取財集團成員先於電腦
    網際網路上刊登出售行動電話之廣告，致甲○○於九十三年
    十月十二日觀覽該廣告後誤信其標得行動電話一支而陷於錯
    誤，旋於同日十五時九分許依該廣告所示內容，將新臺幣（
    下同）五千元轉帳存入日盛銀行桃園分行帳戶內，而受有財
    產上損害。嗣甲○○發現受騙而報警，始循線查知上情。
二、前揭犯罪事實，業據被告乙○○於本院審理時坦白承認，並
    據被害人即證人甲○○於警詢時證述明確。此外，並有前開
    日盛銀行桃園分行函併附個人戶基本資料查詢維護表、證人
    甲○○轉帳之自動櫃員機交易明細紀錄、存摺交易明細等資
    料附卷可證。且按刑法關於犯罪之故意，係採希望主義，於
    直接故意，須行為人對於構成犯罪之事實，具備明知及有意
    使其發生之兩個要件；於間接故意，須行為人對於構成犯罪
    之事實，具備預見其發生及其發生不違背行為人本意之兩個
    要件（最高法院二十二年上字第四二二九號判例參照）。金
    融機構存摺、印章及提款卡僅係供使用人作為存款、提款、
    匯款或轉帳之工具，本身並無經濟或交易之價值。且一般人
    在正常情況下，均得自行向金融機構申請開立存款帳戶而領
    取存摺及提款卡使用，並無特定身分之限制。苟非意在將該
    金融機構存款帳戶作為犯罪之不法目的或掩飾真實身分，實
    無蒐集他人銀行存摺、印章或提款卡之必要。是被告對於蒐
    集其日盛銀行桃園分行帳戶存摺、印章、提款卡（含密碼）
    之「葉博鈞」，將用以作為詐欺取財之不法目的使用，顯然
    預見其發生，且對「葉博鈞」實際利用前開帳戶作為詐欺取
    財使用結果之發生，亦不違背其本意。又被害人甲○○僅係
    透過電腦網際網路而遭施用詐術者詐騙，均未直接與施用詐
    術者見面，故本案並無積極證據證明係被告為施用詐術者，
    亦無積極證據證明被告有與前開詐欺取財集團成員互有詐欺
    取財之犯意聯絡，而參與前開詐欺取財構成要件之行為。被
    告既僅係以幫助之意思，參與詐欺取財罪構成要件以外之行
    為，自僅成立詐欺取財罪之幫助犯，並非共同正犯。是本案
    足認被告自白確與事實相符，事證明確，被告前揭犯行，至
    堪認定。
三、論罪科刑：
  (一)新舊法比較：被告行為後，刑法業於九十四年二月二日修正
    公布，於九十五年七月一日施行，且按行為後法律有變更者
    ，適用行為時之法律，但行為後之法律有利於行為人者，適
    用最有利於行為人之法律，現行刑法第二條第一項訂有明文
    。此條規定乃與刑法第一條罪刑法定主義契合，而貫徹法律
    禁止溯及既往原則，係規範行為後法律變更所生新舊法律比
    較適用之準據法，是刑法第二條本身雖經修正，但刑法第二
    條既屬適用法律之準據法，本身尚無比較新舊法之問題，應
    一律適用裁判時之現行刑法第二條規定，以決定適用之刑罰
    法律，先予敘明。又以本次刑法修正之比較新舊法，應就罪
    刑有關之共犯、未遂犯、想像競合犯、牽連犯、連續犯、結
    合犯，以及累犯加重、自首減輕暨其他法定加減原因與加減
    例等一切情形，綜其全部罪刑之結果而為比較，最高法院九
    十五年五月二十三日著有九十五年度第八次刑庭會議決議可
    資參照。經查：
  1.刑法第三百三十九條第一項詐欺取財罪，法定刑得科或併科
    銀元一千元以下罰金，依修正後刑法施行法增訂第一條之一
    ：「中華民國九十四年一月七日刑法修正施行後，刑法分則
    編所定罰金之貨幣單位為新臺幣。九十四年一月七日刑法修
    正時，刑法分則編未修正之條文定有罰金者，自九十四年一
    月七日刑法修正施行後，就其所定數額提高為三十倍。但七
    十二年六月二十六日至九十四年一月七日新增或修正之條文
    ，就其所定數額提高為三倍」及刑法第三十三條第五款修正
    為：「主刑之種類如下：五、罰金：新臺幣一千元以上，以
    百元計算之」等規定觀之，依修正後之法律，刑法第三百三
    十九條第一項詐欺取財罪所得科處之罰金刑最高為新臺幣三
    萬元、最低為新臺幣一千元，然依被告行為時之刑罰法律，
    即罰金罰鍰提高標準條例第一條前段規定之提高倍數十倍及
    修正前刑法第三十三條第五款規定之罰金最低額一元計算，
    則刑法第三百三十九條第一項之詐欺取財罪所得科處之罰金
    最高為銀元一萬元，最低額為銀元十元，若換算為新臺幣，
    最高額雖與新法同為新臺幣三萬元，然最低額僅為新臺幣三
    十元。因此，比較上述修正前、後之刑罰法律，自以被告行
    為時關於科處罰金刑之法律較有利於被告。
  2.綜合上述各條文修正前、後之比較，揆諸前揭最高法院決議
    及修正後刑法第二條第一項前段、後段規定之「從舊、從輕
    」原則，被告自應適用其行為時之法律，即修正前刑法之相
    關規定、罰金罰鍰提高標準條例第一條前段規定，予以論處
    。
  3.至刑法第三十條幫助犯之規定，於九十四年一月七日修正、
    九十五年七月一日施行前之規定為：「幫助他人犯罪者，為
    從犯。雖他人不知幫助之情者，亦同。從犯之處罰，得按正
    犯之刑減輕之。」，修正施行後之規定則為：「幫助他人實
    行犯罪行為者，為幫助犯。雖他人不知幫助之情者，亦同。
    幫助犯之處罰，得按正犯之刑減輕之。」，揆諸本條之修正
    理由係為確認幫助犯採共犯從屬性說之「限制從屬形式」，
    並避免「從犯」之不同解讀，而將「從犯」修正為「幫助犯
    」，並明示幫助犯之成立，亦以被幫助者著手犯罪之實行，
    且具備違法性為必要，而將條文文字修正為「幫助他人實行
    犯罪行為者，為幫助犯」。顯見修正前、後刑法第三十條關
    於幫助犯之規定，僅作文字修正，並無有利、不利之情形，
    自無新舊法比較適用之問題，附此敘明（最高法院九十五年
    度臺上字第六○一六號判決參照）。
  4.次按修正後刑法第四十七條第一項規定「受徒刑之執行完畢
    ，或一部之執行而赦免後，五年以內故意再犯有期徒刑以上
    之罪者，為累犯，加重本刑至二分之一。」，第四十九條則
    規定「累犯之規定，於前所犯罪在外國法院受裁判者，不適
    用之。」，與修正前刑法第四十七條規定「受有期徒刑之執
    行完畢，或受無期徒刑或有期徒刑一部之執行而赦免後，五
    年以內再犯有期徒刑以上之罪者，為累犯，加重本刑至二分
    之一。」，及修正前刑法第四十九條規定「累犯之規定，於
    前所犯罪依軍法或於外國法院受裁判者，不適用之。」不同
    。修正後刑法關於累犯之規定，其五年以內再犯之罪以故意
    犯為限，始應論以累犯，惟如前案係依軍法審判者，亦應論
    以累犯。修正前刑法關於累犯之規定，其五年以內再犯之罪
    以有期徒刑以上之罪（不分故意犯或過失犯），均應論以累
    犯，惟如前案係依軍法審判者，則不應論以累犯，新舊法關
    於累犯之規定固亦有修正。惟本案被告前因竊盜案件，經法
    院判處有期徒刑四月確定，入監執行後，經假釋付保護管束
    ，已於九十二年二月九日假釋期滿未經撤銷假釋而執行完畢
    等情，有臺灣高等法院被告前案紀錄表及臺灣臺中地方法院
    檢察署刑案資料查註紀錄表在卷可憑，其五年以內故意再犯
    本案有期徒刑以上之各罪，不論依新舊法規定，均應論以累
    犯，比較新舊法結果，亦無有利或不利之情形。依前述說明
    ，本案就前揭累犯之部分，亦無適用修正後刑法第二條第一
    項之規定為比較新舊法適用之必要（最高法院九十五年度臺
    上字第五五八九號判決參照），併予敘明。
  (二)按刑法上之幫助犯，係指以幫助之意思，對於正犯資以助力
    ，而未參與實施犯罪之行為者而言（最高法院四十九年臺上
    字第七七號判例參照）。查「葉博鈞」取得被告之日盛銀行
    桃園分行帳戶後，與前開詐欺取財集團成員共同詐騙甲○○
    ，致甲○○遭詐騙而轉帳存入五千元至前開彰化銀行太平分
    行帳戶內，受有財產上損害。是核「葉博鈞」及前開詐欺取
    財集團成員所為，係犯刑法第三百三十九條第一項之詐欺取
    財罪。本案被告將日盛銀行桃園分行帳戶之存摺、印章、提
    款卡及密碼交付予「葉博鈞」使用，供前開詐欺取財集團成
    員為前揭詐欺取財之工具使用，顯係基於幫助他人詐欺取財
    之犯意，且其提供帳戶予他人之行為係屬刑法詐欺取財罪構
    成要件以外之行為，其既以幫助他人犯罪之意思而參與犯罪
    構成要件以外之行為，依修正前刑法第三十條第一項前段幫
    助犯之規定，核被告所為，係犯刑法第三百三十九條第一項
    之幫助詐欺取財罪。
  (三)「葉博鈞」及前開詐欺財財集團成員所為之前開詐欺取財犯
    行，有犯意聯絡及行為分擔，固均各為共同正犯，惟幫助犯
    係從犯，從屬正犯而成立，刑法上既無「共同幫助」之情，
    則被告所為之前揭幫助詐欺取財犯行，當亦無「幫助共同」
    之可言（司法院廳刑一字第一一○四號函亦同此見解），
    附此敘明。
  (四)又被告前因竊盜案件，經法院判處有期徒刑四月確定，入監
    執行後，經假釋付保護管束，已於九十二年二月九日假釋期
    滿未經撤銷假釋而執行完畢，有如前述，其受有期徒刑執行
    完畢，五年內故意再犯本案有期徒刑以上之罪，為累犯，應
    依修正後刑法第四十七條第一項之規定，加重其刑。
  (五)爰審酌被告前有竊盜、違反麻醉藥品管理條例等刑事犯罪紀
    錄，有臺灣高等法院被告前案紀錄表及臺灣臺中地方法院檢
    察署刑案資料查註紀錄表附卷可稽，堪認其素行非佳，其提
    供金融機構帳戶供他人非法使用，致被害人遭詐騙而受有有
    損害，助長社會犯罪風氣及增加追緝犯罪之困難，其行為殊
    屬不當，被告迄今仍未與被害人達成和解並賠償損害，再兼
    衡酌被告於偵查中飾詞卸責、否認犯行，惟嗣於本院審理時
    坦承犯行、尚知醒悟之犯罪後態度，且被告本身並未實際參
    與本案詐欺取財之犯行、可非難性較小、被害人遭詐騙之金
    額非鉅等一切情狀，量處如主文所示之刑，並諭知易科罰金
    之折算標準，以示懲儆。本院綜核前開量刑審酌之一切情狀
    ，認為公訴人具體請求判處被告有期徒刑五月，稍嫌過重，
    附此敘明。而按刑法第四十一條第一項前段規定，於九十四
    年一月七日修正、九十五年七月一日施行前之規定為：「犯
    最重本刑為五年以下有期徒刑以下之刑之罪，而受六個月以
    下有期徒刑或拘役之宣告，因身體、教育、職業、家庭之關
    係或其他正當事由，執行顯有困難者，得以一元以上三元以
    下折算一日，易科罰金。」；又被告行為時之易科罰金折算
    標準，修正前罰金罰鍰提高標準條例第二條（現已刪除）規
    定，就其原定數額提高為一百倍折算一日，則本件被告行為
    時之易科罰金折算標準，應以銀元一百元、二百元、三百元
    折算一日，經折算為新臺幣後，應以新臺幣三百元、六百元
    、九百元折算為一日。修正施行後之規定則為：「犯最重本
    刑為五年以下有期徒刑以下之刑之罪，而受六個月以下有期
    徒刑或拘役之宣告者，得以新臺幣一千元、二千元或三千元
    折算一日，易科罰金。」比較修正前後之易科罰金折算標準
    ，以被告行為時關於易科罰金之規定，較有利於被告，自應
    依適用被告行為時之舊法，依修正前刑法第四十一條第一項
    前段、修正前罰金罰鍰提高標準條例第二條之規定，諭知易
    科罰金之折算標準，附此敘明。
四、應適用之法條：依刑事訴訟法第二百七十三條之一第一項、
    第三百十條之二、第四百五十四條第一項、第二百九十九條
    第一項前段，刑法第二條第一項前段、刑法第三十條第一項
    、第二項、第三百三十九條第一項、第四十七條第一項、（
    修正前）刑法第四十一條第一項前段，罰金罰鍰提高標準條
    例第一條前段、（修正前）第二條，現行法規所定貨幣單位
    折算新臺幣條例第二條，判決如主文。
五、如不服本判決，應於判決送達後十日內，向本院提出上訴狀
    （須附繕本），上訴於臺灣高等法院臺中分院。
中　　華　　民　　國　　96　　年　　6 　　月　　29　　日
                  刑事第九庭    法　官　何世全
以上正本證明與原本無異。
　　　　　　　　　　　　　　　　書記官  童洪芳美
中　　華　　民　　國　　96　　年　　6 　　月　　29　　日
附錄論罪科刑法條：
刑法第三百三十九條第一項
意圖為自己或第三人不法之所有，以詐術使人將本人或第三人之
物交付者，處五年以下有期徒刑、拘役或科或併科一千元以下罰
金。
